臺灣高等法院高雄分院民事裁定　　　　　110年度抗字第264號
抗　告　人　何宜芳　

相　對　人　高雄市政府警察局

法定代理人　黃明昭　
上列抗告人因與相對人高雄市政府警察局間強制執行聲明異議事
件，對於中華民國110年6 月30日臺灣橋頭地方法院110年度執事
聲字第26號所為裁定提起抗告，本院裁定如下：
    主  文
抗告駁回。
抗告費用由抗告人負擔。
    理  由
一、抗告意旨略以：相對人請求抗告人遷讓房屋（即門牌號碼高
    雄市○○區○○街00號房屋，下稱系爭房屋）之請求權，業
    經臺灣高雄地方法院95年度簡上字第46號、原法院107 年度
    簡上字第17號民事確定判決（下分稱46號判決、17號判決）
    確認已罹於時效消滅，抗告人有拒絕遷出房屋之法律保障。
    相對人向原法院執行處主張遷讓房屋，悖於45號、17號判決
    意旨。又抗告人並不爭執相對人擁有系爭房屋所坐落基地即
    高雄市○○區○○段0000地號土地(下稱系爭土地)，抗告人
    亦已依租賃關係自民國106年5月14日起，每月按時給付地租
    新臺幣（下同）5,166元，迄至110年6月，總計已支付253,1
    34元，相對人既已收取抗告人繳付之租金，即已默示承認不
    定期租賃關係，故抗告人並非無權占有。另46號判決已敘明
    系爭房屋係高雄縣政府交相對人管理，且未辦理所有權保存
    登記，是相對人對系爭房屋並未取得所有權，原裁定卻指系
    爭房屋所有權為相對人所有，顯有曲解而影響抗告人權益。
    再者，相對人對系爭房屋並不存在所有權，與原裁定援引最
    高法院裁判之案例事實係相對人擁有房屋及土地所有權之背
    景條件資料顯然不同，且該裁判事實係屬無權占有，與抗告
    人有法院裁判授予拒絕遷出抗辯權及合法付費使用之背景條
    件亦不相同。故原裁定之認定於法不符。為此提出抗告，請
    求廢棄原裁定等語。
二、按執行名義係命債務人交出不動產而不交出者，執行法院得
    解除債務人之占有，使歸債權人占有。如債務人於解除占有
    後，復即占有該不動產者，執行法院得依聲請再為執行，強
    制執行法第124條第1項定有明文。又「再抗告人對系爭房屋
    之占有，固有消滅時效之適用，惟仍無從否定其無權占有系
    爭房屋之基地之本質，倘因房屋所取得之消滅時效利益，得
    擴張反射及於已登記為相對人所有之土地，進而排除相對人
    本於基地所有權可得行使之物上請求權，不啻將其對系爭房
    屋時效利益所取得之抗辯權所生效果，擴及於相對人之土地
    所有權，相對人之土地所有權無端受到侵害，此自非所宜，
    故不得因對建物占有之消滅時效完成，已取得拒絕交還房屋
    之抗辯權，即得逕認建物與基地不可分，併予排除相對人本
    於基地所得行使之物上請求權」、「執行名義命債務人交付
    之土地，包含該一○四號等房屋在內之基地，執行法院縱不
    得命債務人拆除上開房屋，惟仍應依強制執行法第一百二十
    四條第一項規定，解除債務人對該土地之占有（例如債務人
    因占有土地上之房屋，而實際占有該土地者，應命其遷出，
    以解除其對土地之占有」、「按原係無權占有基地上之建物
    ，自亦無權占有建物之基地。基地所有人對該建物之回復請
    求權縱罹於時效而消滅，亦僅取得拒絕交還建物之抗辯權，
    非謂其對基地之無權占有，即變為合法占有，其占有建物之
    時效利益，不能擴及於基地之占有，進而拒絕交還基地」（
    最高法院93年度台抗字第728號、93年度台抗字第947號裁判
    、98年度台上字第139號裁判意旨參照）。
三、經查：
  ㈠本件相對人聲請強制執行，係持原法院108年度訴字第278號
    民事確定判決（下稱278號判決）為執行名義，而278號判決
    主文記載：「被告（即抗告人）應將門牌號碼高雄市○○區
    ○○街○○號房屋坐落之如附圖所示高雄市○○區○○段○
    ○○○○地號土地（面積二二四平方公尺）返還予原告（即
    相對人）」（司執字卷第5、11-21頁）。而抗告人並不否認
    現實仍占有系爭土地，即無何客觀上執行不能之情況，執行
    法院即應依強制執行法第124條第1項規定為相關之執行行為
    。
  ㈡抗告人雖以前開情詞置辯。然：
  ⒈抗告人係依17號判決繳交其「無權占用」系爭房屋、土地期
    間所生「相當於租金之不當得利」，有17號判決可參（本院
    卷第24頁），其性質為賠償相對人因系爭房屋、土地遭無權
    占用而無法利用之損害，並非地租。而相對人係依17號判決
    收取抗告人所繳交之「相當於租金之不當得利」，並非以收
    取租金之意而為收受，自無有何默示承認不定期租賃契約可
    言。是抗告人主張其付費使用土地並非無權占有云云，並無
    可採。又依前揭說明，46號、17號判決縱認相對人對系爭房
    屋之回復請求權已罹於時效而消滅，抗告人亦僅取得拒絕交
    還系爭房屋之抗辯權，並不因此取得對系爭土地之合法占有
    之權利。抗告人主張其為有權占有，與前揭案例事實不同云
    云，亦屬無據。
  ⒉46號判決記載：「…系爭房屋係由高雄縣政府交被上訴人（
    指相對人）管理，且未辦理所有權保存登記…」等語，僅係
    在說明因系爭房屋未辦理所有權保存登記而有民法第125 條
    消滅時效規定之適用，並非指相對人對系爭房屋沒有相當於
    所有權之權利，此參其判決理由可知（本院卷第14頁）。而
    未辦登記建物因無法辦理所有權移轉登記，僅得以事實上處
    分權讓與，受讓人所取得之事實上處分權，與所有權人之權
    能，實屬無異。系爭房屋為相對人經管之眷舍，雖未辦理所
    有權保存登記，但相對人對之仍有事實上處分權，其法律上
    之權能本即相當於所有權人。是原裁定記載：「…系爭土地
    及系爭房屋均為異議人（即相對人）所有」等語，用語雖未
    臻精確，然並不影響相對人對系爭房屋有事實上處分權而得
    行使所有權人權能之事實，自無抗告人所指有引述內容不察
    、漏誤或曲解而影響其權益可言。
  ⒊再者，執行法院對於是否具備開始強制執行之實體事項，僅
    得為形式審查，無從為實體內容之判斷。本件執行名義之27
    8 號判決既已判命抗告人應返還系爭土地，執行內容明確、
    特定，並無不能執行情事。抗告人所稱時效消滅而得拒絕遷
    出系爭房屋進而拒絕返還系爭土地之抗辯，為實體事項，如
    有爭執，應由受訴法院進行實質審查，並非執行法院所應審
    究事項。從而，原裁定認司法事務官以執行不能為由駁回相
    對人之強制執行聲請為不當，而廢棄原司法事務官之裁定，
    於法並無不合。抗告意旨指摘原裁定不當，求予廢棄，為無
    理由，應予駁回。
四、據上論結，本件抗告為無理由，爰裁定如主文。
中    華    民    國   110    年    9     月    16    日
                            民事第五庭
                                審判長法  官   蘇姿月
                                      法  官   謝雨真
                                      法  官   郭宜芳
以上正本證明與原本無異。
如不服本裁定應於送達後10日內向本院提出再抗告狀（須按他造
當事人之人數附繕本），並繳納再抗告費新臺幣1,000 元。再為
抗告僅得以適用法規顯有錯誤為理由，並應委任律師為代理人。
如委任律師提起再抗告者，應一併繳納再抗告費。
中    華    民    國   110    年    9     月    16    日
                                      書記官   呂姿儀
附註：
再抗告人之配偶、三親等內之血親、二親等內之姻親，或再抗告
人為法人、中央或地方機關時，其所屬專任人員具有律師資格並
經法院認適當者，亦得為第三審代理人。
再抗告人或其法定代理人具有律師資格者及前項情形，應於提起
再抗告或委任時釋明之。